【裁判字號】    98,訴,780
【裁判日期】    990129
【裁判案由】    返還所有物等
【裁判全文】
臺灣板橋地方法院民事判決               98年度訴字第780號
原      告  張庭溢原名丙○○.
訴訟代理人  王泓鑫律師
複  代理人  張明宏律師
被      告  丁○○
            甲○○
共      同
訴訟代理人  張泰昌律師
複  代理人  李詩楷律師
            陳淑玲律師
            賴志凱律師
            乙○○
上列當事人間請求返還所有物等事件，經本院於民國98年1 月12
日言詞辯論終結，判決如下：
    主  文
原告之訴及假執行之聲請均駁回。
訴訟費用由原告負擔。
    事實及理由
壹、程序方面：
    按訴狀送達後，原告不得將原訴變更或追加他訴。但擴張或
    減縮應受判決事項之聲明、不甚礙被告之防禦及訴訟之終結
    者，不在此限，民事訴訟法第255 條第1 項第3 款及第7 款
    定有明文。查原告起訴時，原聲明係請求：(一)被告應將如附
    表1所示熱壓機組（熱壓機＋控制箱）32組、裁斷機1台、空
    壓機2台、生產模具350組返還予原告；(二)被告應連帶給付原
    告新臺幣（下同）60萬元及自起訴狀繕本送達之翌日起至清
    償日止，按週年利息5%計算之利息；(三)願供擔保，請准宣告
    假執行。嗣於民國98年6月15日以書狀減縮其訴之聲明第1項
    為被告應將如附表1編號1、2、4所示熱壓機組（熱壓機＋控
    制箱）32組、裁斷機1台、生產模具350組返還予原告，並擴
    張其訴之聲明第2 項為被告應連帶給付原告67萬元及自起訴
    狀繕本送達之翌日起至清償日止，按週年利息5%計算之利息
    。復於98年9月29日以書狀擴張其訴之聲明第1項為被告應將
    如附表2編號1、2、4所示熱壓機組（熱壓機＋控制箱）32組
    、裁斷機1台、生產模具357組返還予原告。再於98年11月17
    日以書狀減縮其訴之聲明第1項，並擴張其訴之聲明第2項，
    其聲明變更如下述。經核原告所為上開訴之變更，屬擴張或
    減縮應受判決事項之聲明，核與前揭法條規定相符合，應予
    准許，合先敘明。
貳、實體方面：
一、原告主張：
(一)、緣被告前於96年間因看重原告具有多年生產胸罩相關產品之
    專業技術及擁有相關機器設備，乃邀請原告至其成立之康禾
    事業有限公司（下稱康禾公司）擔任業務經理，並商請原告
    將其所有熱壓機組（熱壓機＋控制箱）32組、裁斷機1台、
    空壓機2台及生產模具357組等動產無償借予康禾公司使用，
    以從事胸罩設計、開模及生產胸罩相關產品。嗣後，被告未
    經原告同意，竟於98年1 月14日擅自將原告所有借予康禾公
    司使用之上述動產搬離而無權占有，經原告多次催請被告返
    還之，被告均置之不理。而原告已於日前以存證信函終止原
    告與康禾公司間無償借貸關係，是被告二人繼續占有原告所
    有之動產並無合法權源，被告自應予以返還。又上述裁斷機
    、空壓機及生產模具部分（即除附表3、4以外之系爭動產）
    已遭被告擅自變賣致無法請求返還，爰依民法第767、962、
    184、185條等規定，請求被告返還如附表3、4所示之動產，
    並應連帶賠償原告1,746, 383元（計算式為：裁斷機12,600
    元＋空壓機70,000元＋生產模具1,063,78 3元＋營業損失
    600,000元＝1,746,383元）等語。
(二)、聲明：
１、被告應將如附表3 編號1 所示熱壓機組（熱壓機＋控制箱）
    30組及如附表4編號1至264、A1至A50、B1至B24所示生產模
    具165.5組返還予原告。
２、被告應連帶給付原告1,746,383元及自起訴狀繕本送達之翌
    日起至清償日止，按週年利息5%計算之利息。
３、願供擔保，請准宣告假執行。
二、被告則以：
(一)、原告先前與被告商議共同開立康禾公司，由被告負責提供資
    金，原告則提供系爭動產設備作為出資。嗣康禾公司於96年
    2 月間成立，原告及其配偶余柏蓁皆任職於該公司，被告及
    原告並分別陸續增資，各就康禾公司擁有53%、47%之盈虧分
    配股份，然因原告在外負債累累，遂未將原告登記為康禾公
    司股東。是系爭動產為原告對康禾公司之出資，屬於康禾公
    司所有並為康禾公司持續占有中。系爭動產既非原告所有，
    且並非被告占有中，原告請求被告返還並負賠償責任，顯無
    理由等語置辯。
(二)、聲明：原告之訴駁回；如受不利之判決，願供擔保請准宣告
    免為假執行。
三、兩造不爭執之事實：
(一)、康禾公司於96年2 月間成立，登記公司負責人為被告丁○○
    ；原告於96年2 月間即將系爭動產搬遷至康禾公司廠房內，
    供康禾公司營運使用。
(二)、原告於康禾公司成立後即至該公司擔任業務經理，每月薪資
    4萬元。
(三)、康禾公司自98年1月14日起停止營業，並於98年3月3日辦理
    停業登記。
四、本件之爭點及法院之判斷：
    原告主張系爭動產係其所有，先前無償借貸予康禾公司使用
    ，並以上開使用借貸之法律關係業經原告終止，被告未經原
    告同意擅自占有上開動產為由，進而主張被告無權占有系爭
    動產等情，均為被告否認之，並以前揭情詞置辯。是以，本
    件應審酌之爭執點厥為：原告與康禾公司間是否曾就系爭動
    產成立使用借貸契約關係？原告是否得進而主張該借貸關係
    業已終止，其仍為系爭動產之所有權人，得對被告主張民法
    第767條或第962條之物上請求權？茲析述如下。
(一)、按當事人主張有利於己之事實者，就其事實有舉證之責任，
    民事訴訟法第277 條前段定有明文。次按，使用借貸係契約
    行為，原告主張使用借貸關係存在，應就使用借貸契約確已
    成立之事實，負舉證責任，若其先不能舉證，則被告就其抗
    辯事實即令不能舉證，或其所舉證據尚有疵累，自應駁回原
    告之請求（最高法院87年度台上字第2734號裁判要旨參照）
    。準此，兩造間對於系爭動產係由原告於96年2 月間搬遷至
    康禾公司，供康禾公司使用之事實既不爭執，惟原告進而主
    張系爭動產所以供康禾公司使用之原因，係基於其與康禾公
    司間之使用借貸契約關係等語，則為被告所否認，則依上開
    說明，原告自應就其與康禾公司間就系爭動產係成立使用借
    貸之契約關係，亦即原告仍為系爭動產之所有權人一節事實
    負舉證責任。
(二)、再按，稱使用借貸者，乃謂當事人約定，一方以物，無償貸
    予他方使用，他方於使用後，返還其物之契約，民法第464
    條定有明文；復按同法第153 條規定，契約之成立，須當事
    人就契約必要之點，互相為一致之意思表示。揆諸前引法律
    規定，原告既主張其與康禾公司間就系爭動產係成立使用借
    貸契約關係，則其自應就使用借貸契約所約定借用物之內容
    、範圍、功能，約定使用方式、借貸期限起迄時點、及雙方
    如何為合致之意思表示等契約成立必要之點，及貸與物之交
    付，舉證以實其說。經查，原告固主張其與康禾公司間，當
    時係以口頭約定之方式，就系爭動產成立借貸契約之法律關
    係等語。然原告就其與康禾公司間就系爭動產，就前述借貸
    契約必要之點有何明示或默示之使用借貸意思表示合致，未
    據提出任何確切之證據以實其說，其空言主張係以口頭方式
    成立使用借貸契約關係，自無可採，無從依此認定其與康禾
    公司間確實有使用借貸關係存在。
(三)、再查，原告雖稱其與康禾公司口頭約定上開借貸契約時，其
    配偶余柏蓁曾在場親自見聞，並聲請傳訊證人余柏蓁以證明
    原告將系爭動產無償借予康禾公司使用之事實。惟查，證人
    余柏蓁乃係原告之配偶，其所為之證詞自難免有偏頗原告之
    虞；且衡諸常情，系爭不動產依原告陳報之價值高達360餘
    萬元，原告就此價值不斐之動產，竟僅以簡略口頭約定方式
    即願意無償借予康禾公司使用，而未以更慎重之書面方式就
    借貸契約必要之點詳為約定，亦與一般交易常情不符，故本
    院認為尚無傳訊證人余柏蓁之必要。再者，本院斟酌原告自
    陳其任職康禾公司期間，每月薪資僅約4萬餘元，顯見其收
    入並非豐裕；而系爭動產市值約計360餘萬元，依當時金融
    機構活期存款利息計算，月息約有3至4萬元不等；則原告僅
    向康禾公司領取月薪約4 萬餘元，卻願捨棄康禾公司使用系
    爭動產之對價（倘按存款月息計算至少約3至4萬元），亦顯
    然不合常理。則原告主張其與康禾公司間就系爭動產已成立
    使用借貸關係云云，即無可信。
(四)、綜上所述，原告所稱其與康禾公司間就系爭動產成立無償借
    貸契約關係云云，既未能舉出實證供本院信其主張為真實，
    則其進而主張因上開借貸關係業已終止，其基於系爭動產所
    有權人之地位，得依據民法第767條、962條等之規定，請求
    被告返還系爭動產云云，即屬無據，無從准許。
五、從而，原告既未能證明其仍為系爭動產之所有權人，則其主
    張依據所有物、占有物返還請求權及侵權行為等規定，請求
    被告返還如附表3、4所示之動產，並應連帶為損害賠償1,74
    6,383 元，及自起訴狀繕本送達被告之翌日至清償日止，按
    週年利息百分之五計算之利息，均為無理由，應予駁回。原
    告之訴既經駁回，其假執行之聲請即失所附麗，應併予駁回
    。
六、本件事證已臻明確，兩造其餘主張陳述及所提之證據暨攻擊
    防禦方法，經本院審酌後，認為與本案判斷結果無影響，爰
    不予一一論述，附此敘明。
七、據上論結，原告之訴為無理由，依民事訴訟法第78條，判決
    如主文。
中    華    民    國    99    年    1     月    29    日
                  民事第三庭    法  官  邱育佩
以上正本係照原本作成
如對本判決上訴，須於判決送達後20日內向本院提出上訴狀
中    華    民    國    99    年    1     月    29    日
                                書記官  彭麗紅

司法院資訊處製作；財團法人民間司法改革基金會備份。
